---
title: "Identificación de cadenas productivas con PCA"
author: "Jaime A. Prudencio-Vázquez"
date: "`r Sys.Date()`"
output:
  html_document:
    theme: cerulean
    toc: yes
    toc_float: true
    highlight: pygments
bibliography: aglomeraciones.bib
csl: regional-science-and-urban-economics.csl
---

```{r setup, include=FALSE}
knitr::opts_chunk$set(echo = TRUE, warning = FALSE,message = FALSE)
```

En este documento se expone el procedimiento para la construcción de cadenas productivas siguiendo el método de Feser y Bergman [-@Feser2000]. La información utilizada corresponde la matriz de insumo producto de México de 2013 publicada por INEGI [-@INEGI2018cn]. El objetivo del ejercicio es construir o identificar conjuntos de actividades económicas que, dada su similitud en sus patrones de compras y ventas intersectoriales, puedan ser considerados como cadenas productivas.

El ejercicio se divide en dos secciones, atendiendo a dos desagregaciones de la actividad económica: sector y rama, según el Sistema de Clasificación Industrial de América del Norte (SCIAN) [@INEGI2018scian].

## Breve exposición del método

La matriz de insumo producto (MIP) es un instrumento que permite conocer las relaciones intersectoriales entre las actividades económicas que se desarrollan en una economía nacional a través del registro de las compras y ventas que se suceden entre ellas [@INEGI2018cn]. 

La MIP proporciona el valor monetario de los bienes vendidos por la actividad de la fila $i$ a la actividad de la columna $j$, $a_{ij}$, es decir, las ventas que realiza el sector $i$ al sector $j$. Sea $p$ y $s$ el valor del total de compras intermedias y ventas intermedias respectivamente; así, la relación entre cada par de actividades, $i$ y $j$ se puede sintetizar en cuatro coeficientes [@Feser2000, p. 6]:

$$
x_{ij}=\frac{a_{ij}}{p_j};\\
x_{ji}=\frac{a_{ji}}{p_i};\\
y_{ij}=\frac{a_{ij}}{s_j};\\
y_{ji}=\frac{a_{ji}}{s_i}
$$
A la letra, Feser y Bergman (2000: 5) explican de este modo los coeficientes anteriores:

"$x_{ij};x_{ji}$: compras de bienes intermedios  hechos por $j$ ($i$) a $i$ ($j$) como proporción del total de compras de bienes intermedios de $j$ ($i$). Un valor alto de $x_{ij}$, por ejemplo, sugiere que la industria $j$ depende de la industria $i$ como una fuente de una gran proporción del total de sus insumos intermedios.

$y_{ij}; y_{ji}$: ventas de bienes intermedios de $i$ ($j$) a $j$ ($i$) como una proporción de las ventas totales de bienes intermedios de $i$ ($j$). Un valor alto de $y_{ij}$, por ejemplo, sugeriría que $i$ depende de la industria $j$ como mercado para una gran proporción de sus ventas totales de bienes intermedios".

Los coeficentes anteriores se pueden sintetian en dos matrices: $X$ y $Y$, llamadas matriz de proporciones de compras y matriz de proporciones de ventas, respectivamente. Sobre las matrices $X$ y $Y$ se desarrolla un análisis de correlación que consiste en construir cuatro matrices cuyos elementos corresponden al grado de asociación entre pares de actividades, digamos $l$ y $m$. De nuevo siguiendo a la letra a Feser y Bergman (2000: 5):

"$r(x_l\cdot x_m)$: mide el grado en que las industrias $l$ y $m$ tienen patrones similares de compra de insumos.

$r(y_l\cdot y_m)$: mide el grado en que la industrias $l$ y $m$ presentan patrones de venta de productos similares, es decir, el grado en que venden bienes a una combinación similar de compradores de insumos intermedios.

$r(x_l\cdot y_m)$: mide el grado en que el patrón de compra de la industria $l$ es similar al patrón de venta de la industria $m$, es decir, el grado en que la industria $l$ compra insumos de industrias a las que $m$ suministra.

$r(y_l\cdot x_m)$: mide el grado en que el patrón de compra de la industria $m$ es similar al patrón de venta de la industria $l$, es decir, el grado en que la industria $m$ compra insumos de las industrias a las que $l$ suministra".

Posteriormente, con las cuatro matrices obtenidas,se construye otra que contiene sólo los coeficientes de correlación más altos entre pares de actividades, dicha matriz "muestra las interrelaciones más importantes entre pares de industrias económicas" [@GonzalezVillareal2017: 5].

Finalmente, para obtener los conjuntos que integran agrupamientos de actividades, se recurre al Análisis de Componentes Principales (PCA) a ésta última matriz. Como resultado y después de una cuidadosa observación, se obtienen agrupamientos de actividades que pueden ser definidos como cadenas productivas.

El enfoque de Feser y Bergman (2000) es útil pues "el método basado en la extracción de encadenamientos a partir del modelo de insumo-producto permite usar un patrón general de agrupamientos, que ofrece un marco para hacer comparaciones entre regiones" [@LagunaReyes2010, p. 126], es decir, se convierte en el primer paso para luego regionalizar los resultados.

Entre las principales ventajas de este enfoque está "que permite la identificación de las cadenas productivas en el ámbito regional, a partir de los patrones de agrupamiento nacionales. Esto hace posible identificar las brechas entre las cadenas de suministro locales en comparación con las nacionales, lo cual posibilita la determinación de áreas de especialización, ventajas competitivas regionales y oportunidades de desarrollo regional" [@LagunaReyes2010, p. 127].

Por su parte, Trejo y Negrete [-@TrejoNieto2018, que citan a Dávila, 2008] mencionan que "este método cumple con cinco criterios que lo convierten en una herramienta útil para identificar agrupamientos, cuando se cuenta con información de insumo-producto, que son: a) confiabilidad; b) capacidad de generar resultados en el corto plazo; c) bajo costo de instrumentación; d) posibilidad de desagregación sectorial de la información y e) flexibilidad para visualizar la presencia de cluster en ámbitos geográficos distintos" (p. 21).

No obstante, entre las desventajas se encuentra que "al utilizar la economía nacional como referencia implícitamente asume que las diferencias tecnológicas, de productividad del trabajo y de patrones de consumo entre la economía nacional y las economías locales son nulas, lo cual puede resultar engañoso, en especial en los casos en los que la región verdaderamente se especializa en una cadena de producción en particular" [@LagunaReyes2010,p. 127].

## Desarrollo del procedimiento

En esta sección se desarrolla el procedimiento anterior con información de la MIP de México para 2013. Primero, con información a nivel sector de actividad (20 sectores) y luego sólo para las actividades manufactureras a nivel rama (86).

### Información a nivel rama

En esa sección se desarrolla el análisis por componentes principales para la información a nivel rama. La carga de la base de datos:

```{r}
library(readxl)
mip_rama <- read_excel("Bases de datos/mip_rama.xlsx",
                    sheet = "base_rama")
```

La matriz a nivel rama cuenta con una dimensión de `r dim(mip_rama)`, es decir, 263 filas y 266 columnas. De las columnas, se han excluido los elementos que corresponden a la demanda agregada (consumo privado, consumo de gobierno, formación bruta de capital fijo, exportaciones, importaciones y variación de existencias), aunque se han conservado el total de demanda intermedia (`di_tot`) y la utilización de la producción interna a precios básicos (`upipb`, que es la suma de la demanda intermedia y la demanda agregada). Además, el renglón final, `uetoni`, corresponde al usos de la economía total de origen nacional e importado (total de compras).

Una vez cargada la información, se construirán las dos matrices que caracterizan los patrones de compras $X:x_{ij};x_{ji}$ y ventas $Y:y_{ij}; y_{ji}$. 

La matriz con las proporciones de compras, $X$ es:
```{r}
library(tidyverse)
#Crea un arreglo de datos que une dos elementos
X<- data.frame(mip_rama[,c(1:2)],#El primero es la selección de todas las filas de la matriz pero sólo las columnas 1 y 2
               mip_rama[,c(5:ncol(mip_rama))] / as.vector(mip_rama[nrow(mip_rama),c(5:ncol(mip_rama))])) #El segundo es un cociente que divide cada elemento de la matriz, desde la columna 5 y en adelante entre el total de compras intermedias (`uetoni`), pero sólo a partir de la columna 5.

#Asigna los nombres de las columnas, que se han perdido en el paso anterior, a la matriz X
names(X)<-names(mip_rama)[-c(3,4)]
#Elimina la última fila que tenía los totales de compras por rama
X <- X %>% filter(cve_rama!='uetoni',cve_rama!="8141") %>%
  dplyr::select(-"8141")

X[is.na(X)]=0 # Sustituir los NA con cero 
```

En tanto, la matriz que caracteriza los patrones de ventas, $Y$:

```{r}
u<-mip_rama$di_tot #Almacena el renglón de ventas totales, demanda intermedia
Y<-mip_rama %>% 
  mutate_at(names(mip_rama)[4:ncol(mip_rama)],funs((./u))) %>% #Lleva a cabo la división requerida desde la columna 4 hasta el final, es decir, divide cada eleento de todas las filas entre el vector u 
  dplyr::select(-upipb,-di_tot,-"8141") %>% # Elimina las columnas de las variables indicadas
  filter(cve_rama!='uetoni',cve_rama!="8141")

Y[is.na(Y)]=0 # Sustituir los NA con cero
```

Una vez que ya se han calculado las dos matrices que describen los patrones de compras y ventas, el siguiente paso es llevar a cabo el análisis de correlación. No obstante, antes de ello, se presenta el resultado de las matrices para el caso de las 10 ramas de actividad más importantes en términos de su participación porcentual en el usos de la economía total de origen nacional e importado (uetoni). Dichas ramas son: 
  
* 4311	Comercio al por mayor de abarrotes y alimentos	(7.9%)  
* 3241	Fabricación de productos derivados del petróleo y del carbón	(7.8%)  
* 3363	Fabricación de partes para vehículos automotores	(4.6%)  
* 2111	Extracción de petróleo y gas	(4.1%)
* 5613	Servicios de empleo	(3.9%)
* 3251	Fabricación de productos químicos básicos	(3.8%)  
* 3344	Fabricación de componentes electrónicos	(2.9%)  
* 2211	Generación, transmisión y distribución de energía eléctrica	(2.4%)
* 5311	Alquiler sin intermediación de bienes raíces	(2.2%)
* 3261	Fabricación de productos de plástico	(2.0%)

### Análisis estructura compras {.tabset}

#### 4311

```{r}
source('Codigo/graficas.R')
```


```{r}
library(tidyverse)
library(ggplot2)
grafica_barras(X,sec_1111)
```

#### 3241


```{r}
grafica_barras(X,sec_3241)
```

#### 3363


```{r}
grafica_barras(X,sec_3363)
```

#### 2111


```{r}
grafica_barras(X,sec_2111)
```

#### 5613

```{r}
grafica_barras(X,sec_5613)
```

#### 3251

```{r}
grafica_barras(X,sec_3251)
```

#### 3344

```{r}
grafica_barras(X,sec_3344)
```

#### 2211

```{r}
grafica_barras(X,sec_2211)
```

#### 5311

```{r}
grafica_barras(X,sec_5311)
```

#### 3261

```{r}
grafica_barras(X,sec_3261)
```

### Análisis estructura ventas {.tabset}

#### 4311


```{r}
grafica_barras(Y,sec_4311)
```

#### 3241

```{r}
grafica_barras(Y,sec_3241)
```

#### 3363


```{r}
grafica_barras(Y,sec_3363)
```

#### 2111

```{r}
grafica_barras(Y,sec_2111)
```

#### 5613

```{r}
grafica_barras(Y,sec_5613)
```

#### 3251

```{r}
grafica_barras(Y,sec_3251)
```

#### 3344

```{r}
grafica_barras(Y,sec_3344)
```

#### 2211

```{r}
grafica_barras(Y,sec_2211)
```

#### 5311

```{r}
grafica_barras(Y,sec_5311)
```

#### 3261

```{r}
grafica_barras(Y,sec_3261)
```

De la información anterior, es posible sostener que...

Ahora bien, con las matrices $X$ y $Y$ se lleva a cabo el análisis de correlación, del que se construyen cuatro matrices $A=r(x_l\cdot x_m)$, $B=r(y_l\cdot y_m)$, $C=r(x_l\cdot y_m)$ y $D=r(y_l\cdot x_m)$, mismas que se muestran a continuación con un mapa de calor.

### Matrices de correlación {.tabset}

#### A

```{r}
XX<-cor(X[,c(-1,-2)])
library(corrplot)
corrplot(XX, method = 'color', type='lower', tl.cex = 0.5)
```

#### B

```{r}
YY<-cor(Y[,c(-1,-2)])
corrplot(YY, method = 'color', type='lower', tl.cex = 0.5)
```

#### C

```{r}
XY<-cor(X[,c(-1,-2)],Y[,c(-1,-2)])
corrplot(XY, method = 'color', type='lower', tl.cex = 0.5)
```

#### D
```{r}
YX<-cor(Y[,c(-1,-2)],X[,c(-1,-2)])
corrplot(YX, method = 'color', type='lower', tl.cex = 0.5)
```

### Max

Finalmente, del juego de matrices anterior, se construye una nueva matriz en que cada elemento corresponde al valor máximo correspondiente en las matrices previas. Esta última matriz, con la cual se llevará a cabo el análisis por componentes principales, se muestra también en un mapa de calor.

```{r}
Q1<-ifelse(XX>YY,XX,YY)
Q2<-ifelse(Q1>XY,Q1,XY)
Q3<-ifelse(Q2>YX,Q2,YX)
max_rama<-Q3
corrplot(max_rama, method = 'color', type='lower', tl.cex = 0.5)
```


## PCA

El procedimiento, de forma sintética, se puede dividir en:
  
i) Cálculo de los componentes principales (aplicación del PCA) 
ii) Rotación de los componentes por *varimax*  
iii) Delimitación del número de agrupamientos o cadenas según el número de componentes principales elegidos.  
iv) Selección de las actividades que integran cada cadena con arreglo a los valores absolutos de las cargas.  

En R, el análisis por componentes principales puede ser desarrollado a través de, al menos, tres funciones diferentes (x, y y z). Aquí recurrimos a la alternativa de `prcomp()`. La matriz que será sometida a PCA está integrada por coeficientes de correlación, por lo que, al estar todos en la misma escala y estar centrados por construcción, no será necesario reescalarlos o centrarlos. 

```{r}
PCAramaCS <- prcomp(max_rama, center = T, scale. = T)
```

El objeto que acaba de ser creado es de tipo `prcomp` y está integrado por los siguientes elementos: `sdev`, `rotation`, `center`, `scale`, `x`. Center y scale corresponden a los valores centrados y escalados, respectivamente, de la variable original. En tanto, el resto:

i) `x`: contiene los componentes principales (las combinaciones lineales de las variables). Los valores de este elemento nos permitirán hacer una gráfica bidimencional (bi-plot) para tener una representación de todas las variables pero "sintetizadas" o "reducida en sus dimensiones".  
ii) `sdev`: corresponde a la desviación estándar de los componentes calculados. Sirve, cuando la elevamos al cuadrado, para conocer qué porcentaje de la variación de los datos originales es captada por cada componente.  
iii) `rotation`: almacena las cargas (*loading scores*). Hay una carga para cada componente principal y para cada observación. Las cargas sirven para determinar qué sectores tienen el efecto más grande sobre el agrupamiento o cadena identificada.  

Uno de los objetivos pues de la aplicación del PCA es la reducción de dimensiones: sintetizar la riqueza informativa de la base de datos (261 variables, es decir, interrelaciones entre sectores por sus patrones de compras y ventas) reducidos a determinado número de componentes. Una representación bidimiencional (con sólo dos variables, que explican a penas 40% de la variabilidad de la información) de nuestra base de datos original se hace con el bi-plot:

```{r}
comp1<-as.data.frame(PCAramaCS[["x"]])
ramas <- row.names(PCAramaCS[["x"]])
comp1 <- comp1 %>% add_column(ramas)

ggplot(comp1)+
  geom_text(aes(x=PC1,y=PC2),label=ramas)
```

Los sectores más cercanos son sectores más parecidos entre sí y aparece más cerca, aunque sólo captando 40% de la variabilidad de la información original. Como se dijo, `sdev` sirve como criterio para la elección del número de componentes que mejor describe la información, ya sea a partir de la magnitud del eigenvalor (la desviación estándar elevada al cuadrado) cuyas componentes serán seleccionadas para la reducción de dimensiones si dicho valor es mayor a la unidad. Esto lo podemos observar a partir de gráfica de sedimentación, de la que hay dos versiones: i) absoluta: graficar el eigenvalor (la desviación estándar elevada al cuadrado) ii) relativa: graficar la proporción de la varianza explicada.


```{r}
#Versión con eigenvalores en términos absolutos
plot(PCAramaCS$sdev^2, main='Gráfico de sedimentación',
     ylab='Valor propio', xlab='Componente principal',
     type='b', col='royalblue4')
abline(h=1, lty=2, col='red')

#Versión de proporción de varianza explicada
pca.var <- PCAramaCS$sdev^2
pca.var.per <- round(pca.var/sum(pca.var)*100, 1)
plot(pca.var.per, main='Gráfico de sedimentación',
     ylab='Porcentaje de variación', xlab='Componente principal',
     type='b')
```

En el caso de lo que buscamos aquí, es decir, la identificación de determinado número de actividades que entre sí integran una cadena de valor, la decisión del número de componentes, es decir, del número de cadenas productivas, es hecha con arreglo a los siguientes criterios (Feser y Bergman, 2000):  
  
i) la proporción relativa de varianza que cada componente explica,  
ii) el tamaño de los eigenvalores asociados,  
iii) los diagramas de sedimentación.  

Al solicitar un resumen del objeto que contiene los resultados del PCA se tiene que:

```{r}
summary(PCAramaCS)
```

De donde es posible observar qué número de componentes explican determinado porcentaje de varianza, de forma semejante al gráfico de sedimentación. Antes de la rotación, el número de componentes (agrupamientos) que se considera adecuado es 25, los que explican 92% de la varianza y en todos ellos el tamaño del eigenvalor es mayor a 1.

Según lo indicado por nuestros autores, la selección de las actividades integran cada cadena productiva se hace observando las cargas dentro de cada agrupamiento, es decir, los valores absolutos del elemento `rotation`. De nuevo, Feser y Bergman (2000): "el conjunto generado de cargas (*loadings*) provee una medida de la fuerza relativa de los vínculos entre una industria dada y el factor derivado, en donde las industrias con las cargas más altas de un factor dado son tratadas como miembros de una cadena productiva" (p. 4). En la práctica es común en el análisis factorial considerar como significativas o dignas de interpretación sólo aquellas cargas que son más grandes que 0.5 (en términos absolutos). Para la selección de las actividades que integrarán cada cadena productiva, los autores que seguimos buscan hacer un balance de los siguientes objetivos (p. 4): 

1. Identificar, mediante la magnitud de las cargas, los vínculos más estrechos de cada cluster, con independencia de si dicho sector está también vinculado estrechamente a otros cluster.
2. Identificar, en la medida de lo posible, un conjunto de clusters mutuamente excluyentes, de modo que cada sector esté asignado a un solo cluster.
3. Investigar los vínculos tanto entre clusteres como al interior de cada cluster.

Así, respecto al objetivo 1, la elección de las actividades que integra cada cadena productiva es hecha a partir de la magnitud de la carga y los autores distinguen entre diferentes tipos de actividades: industrias primarias y secundarias. Las primarias son aquellas que, para una cadena, tienen un valor de la carga igual o mayor a 0.6, en tanto, una actividad secundaria es aquella que tiene una carga entre 0.35 y 0.6.

No obstante, eso hay que hacerlo después de la rotación varimax. La librería `psych` permite seleccionar el método de rotación desde el cálculo de los componentes, a través de la función `principal()`. El siguiente segmento de código lleva a cabo el cálculo de los componentes principales rotados con varimax, donde se ha especificado que se desean 25 componentes, luego guarda las cargas en un `dataframe` para su análisis.

```{r}
library(psych)
PCAramaVM <- principal(r=max_rama,nfactors = 25,rotate = "varimax")
cargasPCA <-cbind(nom_rama=X$nom_rama,data.frame(rama=row.names(max_rama),unclass(PCAramaVM$loadings)))
```

Los valores de las cargas de los componentes rotados, y tras una selección de las ramas para que pertenecieran sólo a aquel sector donde estuvieran más estrechamente vinculadas (donde tuvieran las cargas más altas), definieron 9 cadenas productivas industriales:

| Cadena productiva                        	| Ramas más fuertemente vinculadas                                                                                                    	|
|------------------------------------------	|-------------------------------------------------------------------------------------------------------------------------------------	|
| Metalmecánica.                           	| 3327, 3312, 3315, 3329, 3328, 3362, 3322, 3311, 3365, 3335, 3334, 3324, 3366, 3323, 3352, 3325, 3321, 3339, 8113, 3331, 3313, 4889. 	|
| Química.                                 	| 3256, 3252, 3259, 3253, 2111, 5621, 3255, 3254, 3251, 3121, 3272.                                                                   	|
| Eléctrico-electrónica.                   	| 3344, 3342, 3341, 3333, 5172, 3343, 3345, 3351, 3332, 3359, 3353, 5171, 8112, 4885.                                                 	|
| Textiles, confección y prendas de vestir 	| 3141, 3151, 3159, 3152, 3149, 3133, 3132, 3379, 3169, 3391, 3162.                                                                   	|
| Construcción.                            	| 2379, 2372, 2361, 2362, 2381, 2371, 3273, 2389, 2373, 3271, 3279.                                                                   	|
| Autotransportes.                         	| 3361, 8111, 3369, 5321, 3363, 8114.                                                                                                 	|
| Papel e impresión.                       	| 3222, 3221, 3231, 5615, 5619, 8129, 5613.                                                                                           	|
| Plásticos y fibras sintéticas.           	| 3261, 3346, 3262, 3399, 3131.                                                                                                       	|
| Muebles y productos de madera.           	| 3372, 3326, 3212, 3219, 3371.                                                                                                       	|


